【裁判字號】    95,交聲,648
【裁判日期】    950712
【裁判案由】    交管條例聲異
【裁判全文】
臺灣板橋地方法院交通事件裁定         95年度交聲字第648號
原處分機關  交通部公路總局臺北區監理所
異  議  人
即受處分人  臺北汽車客運股份有限公司
法定代理人  丙○○
上列異議人即受處分人因違反道路交通管理處罰條例案件，對於
交通部公路總局臺北區監理所於民國95年4 月17日以北監營裁字
裁40－AEU 141536號所為之處分（原舉發案號：臺北市政府警察
局95年3 月25日北市警交字第AEU141536 號），聲明異議，本院
裁定如下：
    主  文
異議駁回。
    理  由
一、原處分意旨略以：異議人即受處分人臺北汽車客運股份有限
    公司僱用駕駛執照已遭吊扣之駕駛人乙○○（原名陳福仁，
    於民國94年11月2 日改名），於94年12月23日晚間6 時20分
    許，由乙○○駕駛異議人即受處分人所有之車牌號碼AG－
    799 號營業大客車，行經臺北市○○○路、北安路口時，經
    臺北市政府警察局交通警察大隊舉發「駕照吊扣期間行駛大
    客車」違規，並移送原處分機關交通部公路總局臺北區監理
    所，經原處分機關於95年4 月17日依據道路交通管理處罰條
    例第21條之1 第1 項第7 款之規定裁處異議人即受處分人新
    臺幣（下同）60,000萬元，並吊扣汽車牌照3 個月，罰鍰及
    牌照限於95年5 月17日前繳納、繳送，並註明上開罰鍰、牌
    照逾期不繳納、繳送之處分。
二、聲明異議意旨略以：異議人即受處分人每日均由營運站站管
    人員查對每位駕駛駕照無誤後，始可放行出車。況本案違規
    駕駛陳福仁於94年11月2 日改名為乙○○，經該公司駕照查
    驗承辦人吳國榮一再催促要求陳福仁將駕照改名為乙○○時
    ，陳福仁則於95年2月3日離職云云，為此聲明異議。
三、按行政罰法業於94年2 月5 日制訂公布，並自95年2 月5 日
    起施行，該法第5 條規定：「行為後法律或自治條例有變更
    者，適用行政機關最初裁處時之法律或自治條例。但裁處前
    之法律或自治條例有利於受處罰者，適用最有利於受處罰者
    之規定。」。又道路交通管理處罰條例所定罰鍰、吊扣吊銷
    證照、記點之裁罰，係屬行政罰法中所稱行政罰之性質，是
    有上開行政罰法第5條規定之適用。
四、次按「汽車駕駛人駕駛聯結車、大客車、大貨車，有下列情
    形之一者，汽車所有人及駕駛人各處新臺幣四萬元以上八萬
    元以下罰鍰，並當場禁止該汽車駕駛人繼續駕駛及扣留其車
    輛牌照：七、駕駛執照吊扣期間駕車者。」、「違反第一項
    情形，並吊扣其汽車牌照三個月。」、「汽車所有人如已善
    盡查證駕駛人駕駛執照資格之注意，或縱加以相當之注意而
    仍不免發生違規者，汽車所有人不受本條之處罰。」，91年
    7 月3 日修正公布並自同年9 月1 日施行之道路交通管理處
    罰條例第21條之1 第1 項第7 款、第3 項、第4 項分別定有
    明文。又道路交通管理處罰條例第21條之1 雖經總統於94年
    年12月28日以華總一義字第09400212581 號令公布修正，且
    經行政院於95年6 月23日以院臺交字第0950087685號令發布
    定自95年7 月1 日施行。其中該條例第21條之1 第1 項第7
    款、第3 項及第4 項規定：「汽車駕駛人駕駛聯結車、大客
    車、大貨車，有下列情形之一者，汽車所有人及駕駛人各處
    新臺幣四萬元以上八萬元以下罰鍰，並當場禁止其駕駛：七
    、駕駛執照吊扣期間駕車。」、「違反第一項情形，並記該
    汽車違規紀錄一次。」、「汽車所有人如已善盡查證駕駛人
    駕駛執照資格之注意，或縱加以相當之注意而仍不免發生違
    規者，汽車所有人不受本條之處罰。」（兩相比較，除第3
    項規定，由「吊扣汽車牌照3 個月」變更為「記汽車違規紀
    錄1 次」外，其餘均相同）。惟上開法律變更係在行政機關
    裁罰後，依前述行政罰法第5 條之規定，自不在比較之範圍
    內，是本件適用原處分機關裁處時之道路交通管理處罰條例
    第21條之1 之規定，合先敘明。
五、經查：
（一）異議人即受處分人所雇用之駕駛人乙○○於駕駛執照吊扣
      期間，仍於94年12月23日晚間6 時20分許，駕駛異議人即
      受處分人所有之車牌號碼AG－799 號營業大客車，行經臺
      北市○○○路、北安路口時，經臺北市政府警察局交通警
      察大隊警員舉發「駕照吊扣期間行駛大客車」違規，並移
      送原處分機關交通部公路總局臺北區監理所，經原處分機
      關於95年4 月17日依據道路交通管理處罰條例第21條之1
      第1 項第7 款之規定擎單舉發之事實，業據異議人即受處
      分人之代理人甲○○、證人乙○○於本院訊問時證述明確
      ，並有臺北市政府警察局北市警交字第AEU 一41536 號舉
      發違反道路交通管理事件通知單、交通部公路總局臺北區
      監理所北監營裁字裁40－AEU 一41536 號違反道路交通管
      理事件裁決書影本各1 份附卷可稽，是異議人即受處分人
      所僱用之駕駛人乙○○確有於前揭時地，於駕駛執照吊扣
      期間內，駕駛異議人即受處分人所有之上開營業大客車之
      事實，應堪認定。
（二）按道路交通管理處罰條例第21條之1 之立法目的乃鑒於大
      型車輛肇事所生之交通事故傷亡情形，多遠較單純小型車
      或機器腳踏車發生之事故嚴重，乃要求駕駛人駕駛該類車
      輛均必須具有合格之駕駛執照，加重違規者之處罰，並對
      於汽車所有人亦處以相同之罰鍰，以促使汽車所有人能善
      盡其查證管理之責任。而上開種類車輛之所有人，對於該
      等車輛，依法既負有查證駕駛人駕駛執照資格之注意義務
      ，基於此一義務，車輛所有人非僅有於聘僱之初之選任合
      格駕駛人之責任，更負有建立駕駛人監督機制之管理責任
      ，始能於平日隨時查證、考核所選任之駕駛人之駕駛資格
      ，以確保實際駕駛該類車輛之人符合法定之駕駛資格，防
      範事故於未然。又上開條例第21條之1 對於汽車駕駛人使
      用註銷之駕駛執照駕車者，採對汽車駕駛人及汽車所有人
      均處罰之立法例，顯係對於聯結車、大客車、大貨車之汽
      車所有人課以相當之注意義務。而道路交通管理處罰條例
      第92條之1 有「處罰機關裁決職業汽車駕駛人吊扣、吊（
      註）銷駕駛執照時，得應僱主之請求，以書面或其他方式
      通知違規當時所駕駛汽車之所有人」之規定；且交通部已
      與中華電信股份有限公司數據分公司簽訂委託代辦合約，
      並完成「公路監理加值服務系統」建置，以提供僱主查詢
      所屬駕駛人之駕照狀態。異議人即受處分人既為運輸業者
      ，對於政府有此便民措施，自難諉為不知。基此，本件駕
      駛人乙○○既為異議人即受處分人所僱用，揆諸前開說明
      ，異議人即受處分人對所僱用之駕駛人之駕駛資格自當善
      盡考核之注意義務，如至監理處列印所僱用司機之駕駛執
      照資料查核，或依上述方式上網查詢，以防止所僱用之駕
      駛人隱瞞其駕照遭主管機關吊扣、吊（註）銷之情形發生
      。
（三）異議人即受處分人雖提出臺北汽車客運股份有限公司所屬
      營運站站務管理工作職責劃分表乙份及每日出車前駕照查
      驗照片2 幀，以資證明其已盡查證之注意義務；且其代理
      人甲○○於本院訊問中亦辯稱：其每日出車都有檢查駕照
      ，也就是每位駕駛佩掛名牌與駕照，其不知道乙○○因個
      人因素被吊扣駕照云云。惟駕駛執照之作用僅係表彰駕駛
      人有駕駛該類交通工具能力之證明，非謂擁有駕駛執照後
      即可保證該駕駛人自此均遵守交通規則而絕無違規或遭吊
      扣、吊（註）銷駕駛執照之可能。承前所述，汽車所有人
      既有上述查詢管道可資利用，為善盡此一義務，車輛所有
      人即非能僅以所聘僱駕駛人單方面之說詞，或出示駕駛執
      照為已足，而必須利用上述或其他查詢管道定期查核所屬
      駕駛人駕駛資格之確實狀況，如此方可謂有善盡查證之責
      任。本件異議人即受處分人疏未善盡查證駕駛人駕駛執照
      資格之注意，任令已遭吊扣駕駛執照之駕駛人續行駕駛營
      業大客車，置道路上之行人及車輛之安全於不顧，自應認
      異議人即受處分人對於所僱用駕駛人之駕駛資格並未加以
      相當注意，是本件聲明異議洵屬無據。
六、從而，原處分機關依95年7 月1 日修正施行前之道路交通管
    理處罰條例第21條之1 規定，裁處異議人即受處分人罰鍰
    60,000元，並吊扣汽車牌照3 個月，核無違誤。本件異議為
    無理由，應予駁回。
七、依道路交通管理處罰條例第87條第2 項、道路交通案件處理
    辦法第19條，裁定如主文。
中    華    民    國    95    年     7    月    12    日
                      交通法庭  法  官  侯志融
以上正本證明與原本無異。
如不服本裁定，應於送達後5 日內向本院提出抗告狀。
                                書記官  張玉如
中    華    民    國    95    年     7    月    12    日


司法院資訊處製作；財團法人民間司法改革基金會備份。
